臺灣高等法院刑事裁定　　　　　　　　　　　　　　　　九十三年度抗字第一七號
　　抗　告　人
　　即自訴　人　乙○○
　　被　　　告　甲○○
　　被　　　告　丙○○
右列抗告人因被告詐欺案件，不服臺灣臺北地方法院中華民國九十二年十二月八日裁
定（九十一年度自字第三七四號），提起抗告，本院裁定如左：
    主  文
抗告駁回。
    理  由
一、自訴意旨略以：被告甲○○、丙○○均係自訴人乙○○之友人，竟意圖自己不法
    所有，於民國八十九年十二月初某日，在臺北市○○○路與龍江路口某泡沫紅茶
    店內，向其借款五十萬元，並以被告甲○○所開立之票號：票號ＳＣ00000
    00號、發票人為甲○○、付款銀行為台新國際商業銀行、金額新台幣（下同）
    五十萬元、發票日為九十年一月二十日之支票一紙（下稱系爭支票），供作擔保
    ，自訴人誤信被告丙○○所交付係爭支票足以兌現，遂將現金五十萬元交予被告
    丙○○，嗣自訴人於發票日提示兌領時，銀行以印鑑不符為由退票，自訴人始知
    受騙，因認被告等涉有刑法第三百三十九條第一項詐欺罪嫌云云。
二、按刑法第三百三十九條詐欺罪之成立，以意圖為自己或第三人不法之所有，以詐
    術使人將本人或第三人之物交付為要件，所謂以詐術使人交付，必須被詐欺人因
    其詐術而陷於錯誤，若其所用方法，不能認為詐術，亦不致使人陷於錯誤，即不
    構成該罪。而民事債務人未依債之本旨履行給付之情況，在一般社會經驗上原因
    眾多，非必均出於詐欺犯罪一端，苟無足可認其自始具有不法所有意圖之積極證
    據，縱令於債之關係成立後，惡意不為給付，亦僅能令負民事上遲延給付責任，
    不能據此推測其在負債之初一概具有從事財產犯罪行為之故意。再刑法上詐欺罪
    以行為人因施用詐術而獲取財產上之不法利益，致被害人因而受有財產上之損害
    為必要，故若行為人並未得利，而被害人並未受有損害，仍難以詐欺罪相繩。
三、自訴人提起本件自訴固據其提出系爭支票影本及退票理由單為其論據。原審訊之
    被告丙○○、甲○○等均否認有詐欺犯行，被告丙○○辯稱：五十萬元係自訴人
    與其投資公司之出資非借款，因公司無法成立，故其欠自訴人五十萬元，其向友
    人甲○○調借系爭支票交予自訴人，其不知支票上印章與印鑑章不符，並無詐欺
    等語；被告甲○○辯稱：系爭支票係被告丙○○向其調借，其不知借票之原因，
    系爭支票由公司會計所開立，在自訴人提示前，其不知該紙支票所使用印章與其
    印鑑章不符等語。經查，自訴人於原審調查時改陳稱：五十萬元係其出資與被告
    丙○○共同投資公司之用，後因公司無法設立，故被告丙○○應返還該筆款項，
    因無現金還款，即以被告甲○○所開立之系爭支票清償前開款項等語，核與被告
    丙○○前開辯詞相符，足徵自訴人起訴狀載五十萬元係借款即非事實，自訴人與
    被告丙○○前曾有多次金錢借貸關係，被告丙○○均有返還，為自訴人所不否認
    ，而本件自訴人交付五十萬元予被告丙○○係因共同投資所為，並非出於被告韓
    家良施用詐術之結果；被告丙○○以被告甲○○所開立之支票代替應返還自訴人
    五十萬元之債務而清償，核其性質，係屬民法第三百二十條所定之新債清償，依
    該條規定，新債務不履行時，舊債務仍不消滅。是支票縱因印鑑不符無法兌現而
    未經依期履行，被告丙○○對自訴人所負之前開舊債務仍不消滅，故被告丙○○
    並無因此而獲取財產上之利益，而自訴人亦未因此而受有財產上之損害，揆之前
    開說明，與詐欺罪之構成要件尚屬有間，自難執被告丙○○所交付之支票未能兌
    付而謂其有詐欺犯行。次查，系爭支票由被告甲○○所設立之和穗建設有限公司
    會計詹碧雀誤蓋被告甲○○之印章開立後，直接交予自訴人等情，業經自訴人於
    本院調查時陳明在卷，並有證人詹碧雀到庭結證屬實，衡之系爭支票果若係被告
    等故意欲詐欺自訴人，何以仍使用真實姓名之印章，使自訴人於退票後，可循線
    追討，被告甲○○前開辯詞尚非不合情理，系爭支票既係被告甲○○公司會計所
    誤蓋，難認其等有不法之意圖。
四、自訴人於原審調查時陳稱：被告丙○○已經清償十萬元，其事後入監服刑，始無
    消息等語，從而原審認本件純屬債權債務之民事糾葛至明，尚與刑責無涉，自訴
    人應循民事訴訟途徑以資解決，而以被告二人犯罪嫌疑不足，裁定駁回自訴人之
    自訴，並無違誤，自訴人仍陳詞以被告丙○○未清償及系爭支票印鑑不符為由提
    起上訴，然未清償債務與施用詐術間，並無關連，至於支票印鑑不符，原審已交
    待係因被告甲○○會計詹碧雀誤蓋，並非被告甲○○指使，從而自訴人之抗告為
    無理由，應予駁回。
五、據上論結，應依刑事訴訟法第四百十二條裁定如主文。
中　　　華　　　民　　　國　 　九十三　 　年　　　一　　　月　　十六　　日
                              臺灣高等法院刑事第十八庭
                                  審判長法  官  吳      敦
                                        法  官  梁  宏  哲
                                        法  官  劉  慧  芬
右正本證明與原本無異。
不得抗告。
                                        書記官  鎖  瑞  嶺
中　　　華　　　民　　　國　　九十三　　年　　　一　　　月　　 二十 　　日
